【裁判字號】    99,上易,932
【裁判日期】    991123
【裁判案由】    違反食品衛生管理法
【裁判全文】
臺灣高等法院高雄分院刑事判決         99年度上易字第932號
上  訴  人  臺灣高雄地方法院檢察署檢察官
被      告      韓鴻銘
被      告      翁愷蔚
共      同
選任辯護人      盧俊誠    律師
上列上訴人因被告違反食品衛生管理法案件，不服臺灣高雄地方
法院98年度簡上字第769 號中華民國99年6 月17日第一審判決（
起訴案號：臺灣高雄地方法院檢察署98年度偵字第8462號），提
起上訴，本院判決如下：
    主  文
上訴駁回。
    理  由
一、公訴意旨略以：被告韓鴻銘係址設高雄市○○區○○街21號
    7 樓之1 之統津企業股份有限公司（下稱統津公司）總經理
    ，被告翁愷蔚係統津公司派駐位於高雄縣大寮鄉○○村○○
    路180 號之高雄市立凱旋醫院大寮養護中心（下稱大寮養護
    中心）之現場主管，均負責處理該公司於大寮養護中心膳食
    供應之業務，於民國（以下同）97年5 月27日下午某時，統
    津公司職員在大寮養護中心廚房內製作晚餐之際，2 人本應
    監督、注意食品染有病原菌者，不得製造、加工、調配、包
    裝、運送、貯存，且應注意食品冷藏與操作場所環境之衛生
    ，而依當時之情形，並無不能注意之情事，竟均疏未注意及
    此，致該公司職員所製作晚餐中之菜餚「冬粉」染有金黃色
    葡萄球菌及「油菜」染有金黃色葡萄球菌（C 型腸毒素型）
    ，嗣大寮養護中心之被照護者陳文通、王登福、程慶隆、羅
    濤、蘇杏、賴永梅、鍾菊金、張富妹及郭靜香等9 人（下稱
    發生疑似食物中毒之被照護者9 人），於當日下午4 時30分
    許食用該晚餐後，於翌（28）日凌晨2 時許，因發生噁心、
    腹瀉、嘔吐、腹部疼痛等食物中毒症狀，陸續被送往高雄縣
    鳳山市大東醫院就醫，經大寮養護中心通報高雄縣政府衛生
    局，而為相關採驗人員採集食餘檢體及人體肛門拭子檢體，
    並送至行政院衛生署疾病管制局第5 分局檢驗，檢查結果食
    餘檢體呈「冬粉」金黃色葡萄球菌、「油菜」金黃色葡萄球
    菌（C 型腸毒素型）陽性反應；因認被告韓鴻銘、翁愷蔚違
    反食品衛生管理法第11條第4 款之規定，均涉有食品衛生管
    理法第34條第3 項、第1 項之過失犯同法第34條第1 項之違
    反食品衛生管理規定致危害人體健康罪嫌。
二、公訴人認被告韓鴻銘、翁愷蔚涉有食品衛生管理法第34 條
    第3 項、第1 項之過失犯同法第34條第1 項之違反食品衛生
    管理規定致危害人體健康罪嫌，係以被告韓鴻銘、翁愷蔚之
    供述、證人即高雄縣衛生局衛生稽查員張淑敏之證詞，及有
    財團法人義大醫院以97年12月25日義醫字第09702093號函、
    高雄縣政府衛生局食品衛生課97年6 月30日訪問紀要、高雄
    縣政府衛生局食品中毒事件調查簡速報告單、行政院衛生署
    藥物食品檢驗局97年6 月11日藥檢南字第0971600099號函暨
    所附檢驗報告書及上揭發生疑似食物中毒之被照護者陳文通
    等9 人之研判結果摘要、病歷單及高雄市立凱旋醫院契約書
    各1 份可稽等語，為其論據。
三、訊據被告韓鴻銘、翁愷蔚固均承分別係統津公司之總經理、
    派駐大療養護中心之現場主管，統津公司於上揭時地，確有
    提供大療養護中心膳食，另大寮養護中心之被照護者陳文通
    、王登福、程慶隆、羅濤、蘇杏、賴永梅、鍾菊金、張富妹
    及郭靜香等9 人，於97年5 月28日凌晨2 時許，因發生噁心
    、腹瀉、嘔吐、腹部疼痛等食物中毒症狀，陸續被送往高雄
    縣鳳山市大東醫院就醫之事實，惟均堅決否認有何過失犯同
    法第34條第1 項之違反食品衛生管理規定致危害人體健康罪
    犯行，均辯稱：統津公司提供膳食之流程均有遵照食品安全
    管制規定，上揭被照護者有食物中毒之情形，應與統津公司
    提供之膳食無關等語。經查：
（一）被告韓鴻銘係統津公司之總經理，被告翁愷蔚則係統津公
      司派駐大療養護中心之現場主管，又大寮養護中心於97年
      5 月27日之晚膳係由統津公司提供，發生疑似食物中毒之
      被照護者陳文通等9 人係於當日下午4 時30分許食用該晚
      膳，另該被照護者陳文通等9 人於97年5 月27日凌晨2 時
      許，發生噁心、腹瀉、嘔吐、腹部疼痛等症狀，陸續被送
      往高雄縣鳳山市大東醫院就醫等情，為被告韓鴻銘、翁愷
      蔚所不爭執，核與證人即高雄縣衛生局衛生稽查員張淑敏
      之證詞相符（見本院卷第100 頁；偵卷第78頁），並有高
      雄市立凱旋醫院膳食委託專業服務伙食委外契約書、高雄
      縣政府衛生局食品衛生課97年6 月30日訪問紀要、高雄縣
      政府衛生局食品中毒事件調查簡速報告單及上揭發生疑似
      食物中毒之被照護者陳文通等9 人之病歷單等附卷可稽（
      見偵卷第4 頁至第6 頁、第19頁至第28頁、第29頁至第52
      頁），是此部分之事實已堪認為真實。
（二）高雄縣政府衛生局經通報大寮養護中心之被照護者有上揭
      疑似食物中毒之情形，隨即到場處理並將統津公司於97年
      5 月27日提供予大寮養護中心之晚膳即稀飯、芋丸、花生
      、肉燥、冬粉、油菜之食餘檢體及食物剁碎機一併送行政
      院衛生署藥物食品檢驗局檢驗，檢驗結果為上揭送檢之「
      冬粉」檢出金黃色葡萄球菌、「油菜」檢出金黃色葡萄球
      菌（C 型腸毒素型）陽性反應一節，雖均為被告韓鴻銘、
      翁愷蔚所供承，並有行政院衛生署藥物食品局檢驗局97年
      6 月11日藥檢南字第0971600099號函暨所附檢驗報告書1
      份附卷可稽，惟查統津公司當日係提供355 人份晚膳予大
      寮養護中心，其中有84人份係配合被照護者之需求，在將
      煮熟之食物剁碎後始供食用，而本件發生疑似食物中毒之
      被照護者9 人均係屬於食用剁碎食物者等情，已經被告韓
      鴻銘、翁愷蔚供承明確，另有高雄縣政府97年8 月20日府
      衛食字第0970189873號案件移送書、高雄縣政府衛生局食
      品衛生課97年6 月30日訪問紀要、高雄縣政府衛生局食品
      中毒事件調查簡速報告單各1 份附卷足憑（見偵查卷第2
      頁至5 頁）；再查上揭送檢驗之食物檢體係由統津公司、
      大寮養護中心所提供一節，業經證人即高雄縣衛生局衛生
      稽查員張淑敏之於原審審理時陳述屬實（見原審卷第100
      頁），復核其證述內容，並未提及該食餘檢體係屬僅提供
      食用剁碎食物者之食餘檢體，且按金黃色葡萄球菌食物中
      毒主要乃因食入耐高熱之腸毒素所致，菌體可能在食品調
      理加工等過程中被殺死，而至食品及肛門拭子檢體無法驗
      出金黃色葡萄球菌乙節，有行政院衛生署食品藥物管理局
      99年3 月3 日FDA 研字第0990009199號函附卷可稽（見原
      審卷第121 頁），據此在食物中毒者之肛門拭子檢體無法
      驗出金黃色葡萄球菌，多係因在食物調理過程中已因高溫
      而死亡，而觀之上揭晚膳經剁碎者，係於煮熟後始予以剁
      碎，業如前述，則衡之上揭晚膳在剁碎過程中並無加熱程
      序，是倘上揭晚膳係於剁碎過程中遭病菌感染，則晚膳在
      剁碎後應有病菌菌體存在，倘認上揭晚膳係於剁碎過程遭
      病菌感染，以致上揭被照護者9 人於食用上揭晚膳後發生
      食物中毒，則其等之肛門拭子檢體中，自應可檢出金黃色
      葡萄球菌，才為合情，然上揭發生疑似食物中毒之被照護
      者9 人之肛門拭子檢體檢驗結果均為陰性反應，有高雄縣
      政府97年8 月20日府衛食字第0970189873號案件移送書及
      上揭被照護者9 人之研判結果摘要各1 份附卷可憑（見偵
      卷第3 頁、第9 頁至第17頁），佐以本件食物剁碎機經送
      行政院衛生署食品檢驗局檢驗，檢驗結果亦呈現陰性反應
      ，有行政院衛生署藥物食品局檢驗局97年6 月11日藥檢南
      字第0971600099號函暨所附檢驗報告書1 份附卷可按（見
      偵卷第7 頁），可知上揭食餘檢體並無於剁碎過程中遭病
      菌感染之可能，是應認該食餘檢體係於提供大寮養護中心
      被照護者全體食用前，即經採出收藏作為檢體者無疑，易
      言之，該食餘檢體應屬提供大寮養護中心被照護者全體食
      用之食物檢體，據此，倘被照護者確因統津公司提供之上
      揭晚膳以致食物中毒，衡情發生食物中毒症狀之被照護者
      理應平均分布於大寮養護中心之355 位被照護者，惟查本
      件發生疑似食物中毒之被照護者陳文通等9 人均係屬食用
      剁碎食物者，其餘食用未剁碎食物者之被照護者則均無食
      物中毒情形，業於前述，此顯然不合常情，則據上揭被照
      護者陳文通等9 人發生疑似食物中毒之情形，可否因上開
      食餘檢體「冬粉」、「油菜」經檢驗出金黃色葡萄球菌，
      即認係因該被照護者陳文通等9 人食用上開「冬粉」、「
      油菜」所造成，即有可議。
（三）再按金黃色葡萄球菌食物中毒，係屬細菌性食品中毒之毒
      素型食品中毒（即攝取病原菌在食品中繁衍產生的有毒物
      質後引起之中毒中毒症狀），發病之症狀通常為噁心、嘔
      吐、腹痛、腹瀉及疲倦等，某些嚴重病患則會有頭痛、肌
      肉痛及短暫血壓與脈搏改變等症狀，其潛伏期通常是快速
      且急性，一般為1 至8 小時，平均為2 至4 小時，且患者
      是否可能超過8 小時始產生中毒症狀，涉及各種因素，如
      攝入細菌數量、毒素含量、細菌繁殖環境、人體抵抗力強
      弱等，因此，不無可能超過8 小時後始發病，但一般之潛
      伏期為1 至8 之小時等語，業經行政院衛生署食品藥物管
      理局分別於99年3 月3 日、99年4 月9 日以FDA 研字第09
      90009199號、FDA 食字第0990013559號函暨所附行政院衛
      生署91年度6 月10日衛署食字第0910032151號函回復明確
      在卷（見原審卷第121 頁、第145 頁至第147 頁），再參
      以財團法人義大醫院於97年12月25日以097020093 號函復
      臺灣高雄地方法院檢察署謂：食用含有金黃色葡萄球菌（
      C 型腸毒素型）之食物而出現噁心、拉肚子等症狀，一般
      而言金黃色葡萄球菌進入人體後，發病之潛伏期為1 至6
      小時等語（見偵查卷第86頁），復參以證人即高雄縣衛生
      局衛生稽查員張淑敏雖於原審審理時陳稱：金黃葡萄球菌
      在人體之潛伏期為2 至8 、9 小時等語（見原審卷第104
      頁），然其於偵訊時係陳稱：金黃葡萄球菌及腸毒素在人
      體之潛伏期為2 至8 小時等語（見偵查卷第79頁），足証
      金黃色葡萄球菌（C 型腸毒素型）之潛伏期通常係快速且
      急性，除非有特殊因素，一般而言，其潛伏期以不超過8
      小時為常情。惟本件發生疑似食物中毒之被照護者陳文通
      等9 人係於97年5 月27日16時30分開始食用統津公司提供
      之上揭晚膳，並於同日17時用餐完畢，卻直至翌日即97年
      5 月28日凌晨2 時許後始陸續有被照護者發生噁心、拉肚
      子、想吐、肚痛等症狀等節，業經被告韓鴻銘、翁愷蔚供
      承屬實在卷，並有高雄縣政府97年8 月20日府衛食字第
      097018 9873 號案件移送書、高雄縣政府衛生局食品衛生
      課97年6 月30日訪問紀要、高雄縣政府衛生局食品中毒事
      件調查簡速報告單各1 份在卷可參（見偵卷第2 頁至5 頁
      ），可知上揭被照護者陳文通等9 人發生噁心、腹瀉、嘔
      吐、腹部疼痛等症狀之時，業距其等食用統津公司提供上
      揭之晚膳已近10小時，顯已逾上揭所述金黃色葡萄球菌（
      C 型腸毒素型）一般應有之潛伏期，據此，益徵上揭被照
      護者陳文通等9 人發生疑似食物中毒情形，應與食用統津
      公司所提供之上揭晚膳無涉。
    綜上所述，檢察官所為舉證，均不足以證實被告韓鴻銘、翁
    愷蔚確有本件違反食品衛生管理規定致危害人體健康犯行，
    此外復查無其他積極確切證據足認被告韓鴻銘、翁愷蔚有何
    違反食品衛生管理法情事，不能証明被告韓鴻銘、翁愷蔚2
    人犯罪。
四、原審以不能証明被告韓鴻銘、翁愷蔚犯罪，依法諭知無罪，
    核無不合，檢察官上訴指摘原判決不當，為無理由，應予駁
    回。
據上論結，應依刑事訴訟法第368 條，判決如主文。
本案經檢察官許月雲到庭執行職務。
中    華    民    國    99    年    11    月    23    日
                  刑事第八庭    審判長法  官 洪兆隆
                                      法  官 郭玫利
                                      法  官 張盛喜
以上正本證明與原本無異。
本判決不得上訴。
中    華    民    國    99    年    11    月    23    日
                                      書記官 黃一秋

司法院資訊處製作；財團法人民間司法改革基金會備份。
